【裁判字號】    91,易,1866
【裁判日期】    920411
【裁判案由】    誣告
【裁判全文】
臺灣臺中地方法院刑事判決                        九十一年度易字第一八六六號
    公  訴  人  臺灣臺中地方法院檢察署檢察官
    被      告  戊○○
右列被告因誣告案件，經檢察官提起公訴（九十年度偵字第一九三四三號），本院判
決如左：
    主  文
戊○○未指定犯人，而向該管公務員誣告犯罪，處拘役伍拾日，如易科罰金，以參佰
元折算壹日。
    事  實
一、戊○○因與乙○○、唐忠義等人於民國九十年五月上旬約定將於同年月十九日至
    二十三日期間，在臺中市○○路之興中停車場辦理「大陸關聖帝君與臺灣祈福法
    會」，遂於同年五月十日，與乙○○同至臺中縣豐原市劉碧珠之住處，向劉碧珠
    借用支票四紙以調借現金，供作支付前揭祈福法會之場地費及工程費之用。惟其
    後因戊○○未於期限內調得現金承租場地，致祈福法會無法舉辦而取消前揭約定
    ，乙○○遂要求戊○○歸還前揭四紙支票。詎戊○○明知前揭四紙支票中面額分
    別為新台幣（下同）八萬元及十二萬元、付款人均為臺中商業銀行東豐原分行（
    原臺中區中小企業銀行，下稱東豐原分行）、票號ＴＦＴＡ0000000號及
    0000000號、發票人均為劉碧珠、發票日分別為九十年六月十日及同年月
    十五日之支票二紙（下稱系爭支票），業經其與丙○○轉向張輝煌調借現金使用
    而交予張輝煌收執，並未遺失，竟為恐乙○○向其催索，而基於使不特定人受刑
    事處分之犯意，先於同年五月之母親節當日，在臺中市○○路○段七號二樓委託
    甲○○轉交二紙支票予乙○○時，向甲○○表示系爭支票原放置在家中，惟尚無
    法尋獲，且其後與乙○○電話聯繫時，復向乙○○佯稱系爭支票業已遺失而無法
    歸還予劉碧珠等情，而透過不知情之乙○○於不詳時、地向劉碧珠轉述上情，由
    不知情之劉碧珠於同年六月四日至東豐原分行申報系爭支票已於同年月三十一日
    ，在基隆市七堵區百福社區○○街八三巷八號五樓戊○○之住處遺失，而欲辦理
    掛失止付，同時填具申報書報請該管司法警察機關協助偵查侵占遺失物罪嫌，而
    未指定犯人，以書面向該管公務員即臺北縣警察局樹林分局誣告不特定之人涉犯
    侵占遺失物罪。嗣因案外人陳真欽屆期於同年六月十一日，至彰化銀行南臺中分
    行，將張輝煌向其調借現款所交付之系爭支票二紙中面額八萬元之支票提示兌現
    而遭退票，始循線查獲上情。
二、案經臺北縣警察局樹林分局報請臺灣板橋地方法院檢察署檢察官呈請臺灣高等法
    院檢察署核轉臺灣臺中地方法院檢察署檢察官偵查起訴。
    理  由
一、訊據被告戊○○固坦認其向劉碧珠收取支票四紙後，曾與丙○○持其中面額八萬
    元及十二萬元之系爭支票向張輝煌調借現金，另二紙支票則委託甲○○交予乙○○返還劉碧珠，系爭支票二紙並未遺失，惟其後劉碧珠仍辦理支票掛失止付等情
    不諱，並核與證人劉碧珠、張輝煌及陳真欽分別於警詢時證述詳實，復有遺失票
    據申報書、支票影本、退票理由單及掛失止付票據提示人資料查報表附卷可參，
    亦即堪認發票人劉碧珠乃於乙○○告以前揭支票遺失之不知情狀況下，將前揭支
    票辦理掛失止付無訛。惟被告仍矢口否認其有何誣告之犯行，辯稱：其乃向乙○○及甲○○陳稱系爭支票已因發包法會之工程而轉讓他人，致無法取回，乙○○
    亦知悉工程已事先發包等事宜，其並未告知支票遺失等情云云。然查：
（一）被告事後辯稱其中一紙支票乃係交予己○○用以支付事先發包之木工款項等情
      ，固經證人丁○○於本院審理時陳稱：「被告從臺中拿四張支票回臺北後，我
      和唐忠義有與被告在咖啡廳會合，我知道被告有找一位綽號「鄔仔」（台語）
      的人做木工，因法會的法壇要做組合式的，所以要先發包，後來有沒有做我不
      知道，但被告常在我旁邊打電話跟「鄔仔」要取回支票，因法會沒辦法辦而要
      取消，邱先生急著要將支票取回，被告拿到支票的下午我們在咖啡廳會合，被
      告有找很多廠商，當時唐忠義在場，乙○○沒有在場，當天有將木工及油漆發
      包給鄔仔施作，就我所知另二張支票在鄔仔那邊。」等語在卷；然而，證人丁○○既亦陳稱其不知事後該等工程有無實際施作等語詳實，可見證人丁○○前
      揭所言僅足認定被告確曾欲發包前揭法會之木工工程予綽號「鄔仔」者施作，
      而證人丁○○曾自被告與他人通話之內容中聽聞被告欲向該名綽號「鄔仔」者
      取回支票，尚未親自見聞被告將前揭支票交予綽號「鄔仔」者施作前揭法會之
      木工工程，自無從據此認定被告究將前揭支票交予何人收執，且乃係將前揭支
      票轉讓他人供上開法會工程施作之用。
（二）又查，系爭支票二紙係被告及另名油漆工於九十年五月間，因發薪資所需而共
      同向張輝煌調借現金，經張輝煌轉向陳真欽調借，遂交予陳真欽收執提示者等
      情，既有證人張輝煌及陳真欽於警詢時證述詳實，復據被告於警詢時陳稱：「
      一紙支票係丙○○向張輝煌換取的，另一紙支票係由丙○○介紹張輝煌與我認
      識，由我換取的」等語在卷，則堪見被告就其係將支票一紙交予張輝煌調現或
      係交予己○○用以支付工程款，前後所為之供述顯非一致，是益徵被告事後辯
      稱該面額八萬元之支票係交予丙○○用以支付業已發包施作之油漆工程，另面
      額十二萬元之支票乃其交予己○○（即鄔萬來）事先施作木工後，由其與己○○一起拿票向張輝煌調現，其僅係到場保證該紙支票必定兌現等情，委無可取
      。蓋以被告既自承其係透過丙○○而認識張輝煌，並曾持該紙面額十二萬元之
      支票向張輝煌調現等語詳實，則依常理以言，該名油漆工即丙○○既已介紹被
      告認識張輝煌以調借現款，何以不逕向被告收取調現後之現款作為油漆工程款
      ，猶仍向被告收取該紙支票後再自行向友人張輝煌調現，而願承擔該紙支票無
      法兌現之風險，又被告復已將前揭支票交予張輝煌用以調借現款，焉有先將支
      票交予己○○，其後再與己○○共同持向他人調現之情，且更遑論被告另有於
      明知前揭支票已交予張輝煌調現後，尚曾急於撥打電話催促己○○返還前揭支
      票之可能。從而，當堪認前揭支票二紙顯非被告交予丙○○及己○○作為油漆
      及木工工程之費用，應均係被告與丙○○共同向張輝煌調借現款而交予張輝煌
      者無訛。至被告固曾於本院審理時提出已施作木工之照片，然此既無從證明確
      係經被告發包予己○○施作本件法會所需之木工部分，又被告就其發包施作之
      油漆部分亦自始均未提出證據供本院調查，而證人己○○屢經本院傳拘均未到
      庭，且本院調閱丙○○之口卡片供被告指認後，被告亦自承並無其所指之人，
      復已無法找到丙○○及己○○二人，是益證被告辯稱前揭支票二紙係其事先發
      包施作油漆及木工之工程，而已供作前揭法會之工程款項云云，顯屬無據。
（三）另查，被告所收取之票據四紙中，除二紙係施作工程之款項外，另二紙乃供被
      告事先調借現金以承租場地使用，事後係因被告未承租場地，始致該法會無法
      進行，乙○○不知法會工程有無施作，又前揭票據之去向為何等情，既據證人
      丁○○於偵查及本院審理時分別陳稱：「乙○○交予被告之四紙支票係作為工
      程發包及場地承租之用」及「被告拿了支票後，我們在咖啡廳會合，乙○○未
      在場，他應該不知道支票已經轉出去及工程發包出去的過程」等語詳實，復核
      與證人乙○○於偵查及本院審理時陳稱：「我不知道被告有無將支票轉讓出去
      ，我有跟被告說場地沒租到，法會就無法進行，所以工程有無做木工我都不知
      道。當初我拿四張支票給被告都是要換現金，因承租場地要現金，當時我跟他
      說我沒現金，而承租場地及要買的東西須四十幾萬，我交四張支票給他，租場
      地連押金約須十六萬元，我說要租到場地才有辦法做法會，後來現金沒有換來
      ，沒有承租到場地就沒有做了，我完全不知工程有發包施作的情形，因為一定
      要租到場地才有工程可以做，沒有租到場地哪有工程可以發包。」等語相符，
      且有臺中市政府九十一年三月七日函覆：「興中停車場於九十年五月間並無出
      租情形」等語存卷可參，則以被告曾持前揭票據向張輝煌借得現金為觀，被告
      事後辯稱支票二紙乃施作工程之款項，另二紙係供其調借現金承租場地，因後
      來未調得現金，乙○○說不做法會，並要求其將支票取回，乙○○自始均知其
      已將支票轉讓他人作為工程施作之用云云，實非可取。綜上，應以證人乙○○
      陳稱其確實不知被告曾否已事先發包油漆及土木工程，又有無將前揭支票直接
      作為支付油漆及土木工程款項之用等語，方為可採，而被告辯稱乙○○應該知
      悉其已將工程發包，且該工程既已發包他人，其亦非不知佯稱票據遺失之刑事
      責任，蓋無不逕向乙○○陳稱前揭支票業已轉讓他人，而仍告以支票遺失之理
      云云，核非可採。
（四）再者，被告雖以其係向乙○○及甲○○陳稱前揭支票二紙業已交予他人作為法
      會之工程款項，並非告知前揭票據二紙遺失，分別有證人丁○○及唐忠義在場
      足證等情置辯，惟此既為證人乙○○及甲○○所否認。而查，證人丁○○於本
      院審理時既已證稱：「當天（指母親節當日）是要將支票還給乙○○，是甲○○負責收支票，我沒跟甲○○講話，被告與甲○○接洽支票事宜時我在場，當
      天只有交回二張支票，但我不清楚被告與甲○○二人交談的內容，我只知道當
      天拿二張支票回去還，我沒有聽清楚被告如何跟甲○○講」等語詳實，且被告
      事後亦自承唐忠義並未在場聽聞其與乙○○電話聯繫之內容等情在卷，則證人
      丁○○及唐忠義自無從證明被告曾向甲○○或乙○○表示另外二張支票已經發
      包出去，無法取回等情屬實，是以被告要求傳訊證人唐忠義，即顯無必要。
（五）末查，證人乙○○於偵查及本院審理時證稱：「事後我有電話聯絡上被告，我
      說支票四張都應該還我，怎麼只還二張，被告說支票不見了，但他一定會幫我
      送回來，被告有親自跟我說另二張支票已經不見，找不到了。」等情，既核與
      證人即負責收取系爭票據二紙之甲○○迭次於偵查及本院審理時證述：「母親
      節當日晚上戊○○拿二紙支票由我代收，並說還有二張支票放在家裡忘記帶過
      來，過幾天拿過來。（問：戊○○是否說支票已轉讓出去，沒辦法抽回來？）
      沒聽他這麼說，後來他還打電話來要找乙○○，找不到乙○○，就跟我說票還
      找不到」及「被告說他帶二張支票過來，另外二張找不到，已經掉了，他拿來
      的那二張支票是我代收，我有印象的是被告說另二張支票已經掉了，被告沒有
      說過支票轉出去，工程已經在施作了」等情互核相符，自益徵證人乙○○於告
      知劉碧珠前揭支票二紙遺失時，確實不知法會工程有無施作及前揭支票業經被
      告轉讓他人，並非遺失等情，而乙○○乃經被告告以系爭票據遺失後，始於不
      知情之情況下將上情轉告劉碧珠，由劉碧珠將前揭票據二紙辦理掛失止付，至
      為卓明。準此，被告所辯上情，顯非可取，本件事證明確，被告上開犯行，堪
      以認定。
二、核被告戊○○所為，係犯刑法第一百七十一條第一項之未指定犯人誣告罪。被告
    利用不知情之成年女子劉碧珠為前揭犯行，係間接正犯。爰審酌被告之素行、犯
    罪之動機、手段、目的、因誣告而浪費國家司法資源之危害非淺，以及被告犯罪
    後仍否認犯行，其犯罪後之態度等一切情狀，量處如主文所示之刑，並諭知易科
    罰金之折算標準。
據上論斷，應依刑事訴訟法第二百九十九條第一項前段，刑法第一百七十一條第一項
、第四十一條第一項前段，罰金罰鍰提高標準條例第一條前段、第二條，判決如主文
。
中      華      民      國      九十二    年        四     月    十一   日
                                臺灣臺中地方法院刑事第二庭
                                        法  官  許  惠  瑜
右正本證明與原本無異
如不服本判決應於送達後十日內向本院提出上訴狀（須附繕本），上訴於臺灣高等法
院臺中分院。
                                        書記官
中      華      民      國      九十二    年        四     月    十一   日
附錄本案論罪科刑法條：
刑法第一百七十一條第一項
未指定犯人，而向該管公務員誣告犯罪者，處一年以下有期徒刑、拘役或三百元以下
罰金。


司法院資訊處製作；財團法人民間司法改革基金會備份。
